【裁判字號】    96,訴,612
【裁判日期】    971113
【裁判案由】    偽造文書
【裁判全文】
臺灣基隆地方法院刑事判決               96年度訴字第612號
公  訴  人  臺灣基隆地方法院檢察署檢察官
被      告  甲○○
選任辯護人  林宇文律師
            張漢榮律師
被      告  丙○○
選任辯護人  陳孟秀律師
            蔡文彬律師
上列被告因偽造文書案件，經檢察官提起公訴（96年度偵續字第
46號），本院判決如下：
    主  文
甲○○、丙○○均無罪。
    理  由
一、公訴意旨略以：被告甲○○、丙○○分別為正元報關有限公
    司、德宇報關有限公司之實際負責人，為從事報關業務之人
    ，均明知邱東、金毓祥等人並非曲佑公司負責人，並可預見
    若無本人之授權而以本人之名義製作委任書報關，係冒用他
    人名義進口，做為規避海關緝私之手段，仍不違反其本意，
    甲○○基於偽造私文書之犯意，於民國92年6 月間，陸續與
    邱東（另案審理中）基於共同犯意，由甲○○擅自刻製曲佑
    有限公司及丁○○之印章（即曲佑公司之大小章），偽造曲
    佑公司效期自92年1月1日起至92年12月31日之長期委任書，
    並逕以曲佑公司名義報關進口蜜餞及麻竹筍絲共5 批（報單
    編號：AA/92/1744/0203、AW/92/ 5964/3522、AW/92/6364/
    3201及AW/92/6465/6211及AW/92/6757/6208），復於93年4
    月間，又接受賴政憲、陳啟文委託退運精雕磁磚，又再偽造
    曲佑公司之個案委任書，附於AW/93/ 1444/0303號進口報單
    及AW/93/ 2366/0511號出口報單，向海關投單辦理進口復退
    運，足生損害於海關緝私之正確性及曲佑公司。丙○○及金
    毓祥基於冒用曲佑公司名義報關之共同犯意聯絡，由金毓祥
    提供偽刻之曲佑公司大小章予丙○○，丙○○自93年2 月起
    至同年3月間，持上開偽造之大小章，偽造個案委任書7張，
    以曲佑公司之名義進口花崗石及精雕磁磚共7 批，附於報單
    編號：AW/ 92/6654/32 51、AW/92/66 91/0 206、AW/92/64
    97/3253、AW/92/6576/ 0203、AW/93/0 714/6206、AW/93/0
    931/5006、AW/93/1342/ 3203上，向海關提出行使，報關進
    口貨物，足以生損害於海關緝私之正確性及曲佑公司。嗣經
    海關陸續查獲上揭報關進口貨物有虛報產地情事而予罰鍰，
    通知曲佑公司丁○○而查悉上情，因認被告涉犯刑法第216
    條、第210條行使偽造文書之罪嫌等語。
二、按犯罪事實應依證據認定之，無證據不得認定犯罪事實；又
    不能證明被告犯罪者，應諭知無罪之判決，刑事訴訟法第15
    4條第2項、第301條第1項分別定有明文。復按告訴人之告訴
    ，係以使被告受刑事訴追為目的，是其陳述是否與事實相符
    ，仍應調查其他證據以資審認；又事實之認定，應憑證據，
    如未能發現相當證據，或證據不足以證明，自不能以推測或
    擬制之方法，為裁判基礎；且認定不利於被告之事實須依積
    極證據，苟積極證據不足為不利於被告事實之認定時，即應
    為有利於被告之認定；另認定犯罪事實所憑之證據，雖不以
    直接證據為限，間接證據亦包括在內，然而無論直接證據或
    間接證據，其為訴訟上之證明，須於通常一般之人均不致有
    所懷疑，而得確信其為真實之程度者，始得據為有罪之認定
    ，倘其證明尚未達到此一程度，而有合理之懷疑存在，無從
    使事實審法院得為有罪之確信時，即應由法院為諭知被告無
    罪之判決（最高法院52年台上字第1300號、40年台上字第86
    號、30年上字第816 號、76年台上字第4986號分別著有判例
    可資參照）。
三、公訴人認被告二人涉犯上開偽造文書罪嫌，係以證人即告訴
    人丁○○之證述，及進口報單、長期委任書、個案委任書為
    其論據。
四、訊據被告甲○○、丙○○固均坦承有以曲佑公司之名義，分
    別以正元報關行、德宇報關行，辦理如起訴書所載之貨物進
    、出口相關事宜等情，惟堅決否認有何偽造文書之犯行，被
    告甲○○辯稱：報關行是依據提單、發票．裝箱上的收貨人
    認定為貨主，且只負責報關，無法查明貨主有無借牌，本案
    分別是由簡曉東、邱東、賴政憲、陳啟文持曲佑公司名義之
    提單、發票、裝箱單等相關文件，委託伊代理進、出口報關
    ，而依上開資料均顯示貨主就是曲佑公司，並無偽造文書之
    主觀犯意等語，被告丙○○辯稱：本案七批貨物均係金毓祥
    委託以曲佑公司之名義辦理貨物進口，因金毓祥是攬貨業者
    並有提出曲佑公司的廠商資料及公司、負責人印章，伊遂代
    理進口報關等相關事宜，無偽造文書之主觀犯意等語，經查
    ：
  (一)被告甲○○確曾以曲佑公司之名義，辦理進口蜜餞及麻竹筍
    絲共5批（報單編號：AA/92/1744/0203、AW/92/ 5964/3522
    、AW/ 92/6364/3201及AW/92/6465/6211及AW/92/6757/6208
    ），及辦理退運磁磚1批（報單編號：AW/93/1444/0303號進
    口報單及AW/93/2366/ 0511號出口報單），進口蜜餞及麻竹
    筍絲共5 批，經查驗無訛後，均經基隆關稅局完稅放行，磁
    磚部分則因虛報貨物產地，為基隆關稅局依據海關緝私條例
    規定處分沒入及罰鍰；被告丙○○確曾以曲佑公司名義進口
    花崗石及精雕磁磚共7批（報單編號：AW/92/6654/32 51、A
    W/92/6691/0206、AW/92/6497/3253、AW/92/6576/0203、AW
    /93/0714/ 6206、AW/93/0931/5006、AW/93/1342/3203），
    其中報單編號：AW/92/6654/3251、AW/92/6691/0206、AW/9
    3/1342/3203 之貨物，經查驗無訛後，業經基隆關稅局完稅
    放行，其餘4 批貨物涉有虛報產地，逃避管制之情事（除報
    單編號：AW/92/6576/ 0203之貨物，在產地未確認前，以繳
    押稅款保證金之方式放行提領外），均遭基隆關稅局依據海
    關緝私條例規定處分沒入及罰鍰等情，業據被告於本院審理
    時坦承不諱，並有前述貨物之進口報單、出口報單、商業發
    票、裝箱單及基隆關稅局函及處分書等附卷可參。
  (二)被告等分別以曲佑公司名義辦理前述貨物進、出口之相關報
    關事宜，未經曲佑公司負責人丁○○之同意，而以曲佑公司
    名義出具之個案委任書及長期委任書上，曲佑公司之大、小
    章印文均與曲佑公司平日使用之大、小章不符等情，經證人
    即告訴人丁○○於警詢及偵查中指述明確，又曲佑公司登記
    案卷中之大、小章印文與以曲佑公司名義出具委任正元報關
    行、德宇報關行辦理前述貨物進、出口事宜之個案委任書及
    長期委任書上曲佑公司大、小章印文均相異，此有告訴人提
    出曲佑公司大、小章印文、經濟部中部辦公室曲佑公司案卷
    及基隆關稅局96年10月8 日基普五字第0961026802號函檢附
    個案委任書及以曲佑公司名義出具委任德宇報關行之長期委
    任書在卷可憑（見台灣基隆地方法院檢察署93年度他字第30
    0 號偵查卷第27、28頁、94年度偵續字第46號偵查卷(一)第85
    頁、同案卷(二)第142、146頁），堪認告訴人所指被告等未經
    其授權，使用曲佑公司名義辦理進、出口報關之事實，應屬
    有據。又被告等以曲佑公司之名義辦理進、出口報關時，均
    分別以曲佑公司之名義出具個案委任書予正元報關行、德宇
    報關行，因個案委任書記載受任人就該批貨物通關過程中依
    規定應為之各項手續，均有為一切行為之權，包括簽認查驗
    結果、繳納稅費、提領進口貨物、捨棄、認諾、收受有關該
    批貨物之基隆關稅局一切通知與稅費繳納證等文件、領取該
    批貨物之貨樣，以及辦理出口貨物之退關、退關轉船、提領
    出倉等之特別委任權等語，而對於虛報貨物產地之違規案件
    ，關稅局係依法核處，並將處分情形以書面通知貨主，此有
    上開基隆關稅局函件及檢附之個案委任書供參，因此，前開
    貨物中，雖有部分貨物涉及虛報產地之情形，則基隆關稅局
    若僅通知正元報關行、德宇報關行補提相關產地文件，而未
    通知曲佑公司，即難謂有何未當之處，且正元報關行於本案
    貨物進口之報關費用發票各共5 紙，曲佑公司並未將之申報
    以扣抵營業稅，又本件正元報關行進口之5 批貨物，德宇報
    關行進口之7批貨物（另正元報關行於報單編號：AW/93/144
    4/0303號進口報單及AW/93/2366/ 0511號出口報單，因進口
    復退運免收商港服務費），曲佑公司均未依「商港服務費收
    取保管及運用辦法」之規定繳納商港服務費，因製作國際航
    線貨物商港服務費繳納通知單，按規定應直接寄發繳納義務
    人，若繳納義務人委託報關業者代處理者，得提出申請改寄
    代為處理報關業務者，而本件正元報關行受託代理報關之5
    批貨物，交通部基隆港務局是以平信方式寄給繳納義務人，
    不能確知有無合法送達等情，有財政部台灣省南區國稅局嘉
    義縣分局96年9月12日南區國稅嘉縣三字第09600196231號函
    、交通部基隆港務局96年9 月12日基港業營字第0960005740
    號函、96年9月29日基港業營字第0960006088號函、97年1月
    11日基港業營字第0970000210號函在卷足憑、是認告訴人所
    稱於接獲基隆關稅局之處分書前，對於曲佑公司之名義遭他
    人冒用進口貨物一事，一無所悉等語，即堪以採信。
  (三)又查，本件被告甲○○以曲佑公司名義，辦理系爭蜜餞、麻
    竹筍進口等報關事宜（報單編號：AA/92/1744/0203、AW/92
    /5964/3522、AW/92/6364/320 1、AW/92/6465/6211及AW/92
    /6757/6208），並以曲佑公司名義製作長期委任書，分別是
    受證人簡曉東、邱東之委託，另以曲佑公司名義，辦理磁磚
    出口退運（報單編號：AW/93/1444/0303號進口報單及AW/93
    /2366/0511號出口報單），是受陳啟文、賴政憲委託，並以
    曲佑公司名義製作個案委任書等情，業據證人簡曉東、金毓
    祥、邱東、賴政憲、陳啟文證述明確，證人簡曉東於偵查中
    證稱：我找甲○○報關，但報關資料是金毓祥交給我的，文
    件是用牛皮紙袋裝起來，我把它轉交給甲○○，貨物到達後
    ，有聯絡甲○○送貨地點，報關費用是金毓祥透過我們公司
    轉給甲○○；我介紹正元報關行甲○○給邱東，金毓祥說報
    關的貨是邱東的，交給我的資料有曲佑公司的委任書、發票
    、裝箱單等，我沒有很仔細看等語（詳94年度偵續字第46號
    偵查卷(二)第15、44、51頁），證人金毓祥於偵查中證稱：邱
    東第一次用曲佑公司名義進口，資料原封給我，我就轉給簡
    曉東等語（詳94年度偵續字第46號偵查卷(二)第45頁）；證人
    邱東於偵查中證稱：自己沒有開設公司，只有受朋友委託找
    報關行及船公司，報單編號：AW/92/59 64/3522、AW/92/63
    64/3201、AW/92/6465/6211及AW/92/6757/6208共5批，是我
    委託被告甲○○的正元報關行辦理貨物進口報關，我有取得
    曲佑公司授權，授權來自楊宗寶，並透過金毓祥介紹甲○○
    ，因為他服務良好，所以陸續委託他辦理報關，並支付相關
    費用（詳94年度偵字第158號偵查卷第228、229、292頁）；
    有委託甲○○以曲佑公司名義去報關，委託甲○○報關的貨
    主是楊宗寶的朋友王仁夫，我和楊宗寶、王仁夫三人講好，
    王仁夫用楊宗寶的牌，叫我去找報關行，借用曲佑的名義要
    給曲佑的費用是王仁夫和曲佑談的，我只是中間找報關的，
    甲○○有把開曲佑公司的發票拿給我，我再拿給王仁夫，王
    仁夫再交給楊宗寶，另委託甲○○報關進口麻竹筍的貨主是
    鍾松庭，玉美香的負責人，楊宗寶同意借曲佑公司名義給玉
    美香；楊宗寶同意借曲佑公司名義給玉美香，甲○○把報關
    費用之發票交給我，我再拿給楊宗寶，所有進口單據都給楊
    宗寶等語（詳94年度偵續字第46號偵查卷(一)第89、90 、106
    頁，同卷(二)第21、22頁）；於本院96年度訴字第308 號案件
    審理時稱：進口竹筍是用曲佑公司名義報關，有經過楊宗寶
    同意，楊宗寶有拿曲佑公司大小章、公司執照影本給我，另
    有一次請金毓祥去找簡曉東委託正元報關行辦理報關事宜，
    我把海關需要的文件傳真給報關行，其他事情由報關行自己
    處理，我有把曲佑公司大小章給甲○○等語（詳本院96年度
    訴字第308 號卷第74、78─83頁）；證人賴政憲於偵查中證
    稱：我沒有進出口牌，而金毓祥說可以找到門路辦理進出口
    ，所以金毓祥提供資料給我，我發覺資料不對，但貨物已進
    口，所以緊急委託甲○○辦理退運等語（詳93年度他字第30
    0號偵查卷第134、135、136頁），證人陳啟文於偵查中證稱
    ：有找甲○○辦理退運，拿之前進口報關的報單影本給甲○○等語（詳93年度他字第300 號偵查卷第134、137頁、94年
    度偵續字第46號偵查卷(二)第115、134頁）；核與被告甲○○
    所提出正元報關有限公司在第一商業銀行基隆分行所開設第
    02─00000000號帳戶資金往來明細表相符及卷附記載委任起
    迄日期：92年1月1日至92年12月31日長期委任字樣之進口報
    單數10紙、萬春行磁磚展示中心2004年4 月27日傳真與正元
    報關行之貨櫃及貨物明細表及第AW/92 /6578/0203進口報關
    及卷附萬春行與金毓祥於2003年7 月28簽署之運送合約書影
    本及財政部基隆關稅局93年11月15日基譜五字第0931019076
    號函覆暨所附曲佑公司進口報單第AW/93/1444/0 303及AW93
    /2366/0511號進口報單與93年4月28日及93年4月30日個案委
    任書影本等資料相符，堪信被告甲○○辦理前述貨物之報關
    、退運事項時，均係依據委託人簡曉東、邱東、陳啟文、賴
    政憲等人所交付提單或載貨證券、裝箱單、曲佑公司大小章
    為憑。
  (四)查，本件被告丙○○以曲佑公司名義，辦理系爭磁磚進口等
    7批報關事宜（報單編號：AW/92/6654/32 51、AW/92/6691/
    0206、AW/92/6497/3253、AW/92/6576/0203、AW /93/0714/
    6206、AW/93/0931/5006、AW/93/1342/3203），均係受證人
    金毓祥之委託等情，業據證人金毓祥證述明確，證人金毓祥
    於調查處證稱：陳啟文從事磁磚進口販售業務，請我代為安
    排船期及進口報關業務，因他同時也不具有辦理貨物進口資
    格，我就向邱東洽詢借用公司牌照，邱東就提供我曲佑公司
    印鑑大小章以辦理進口報關程序，我乃找德宇報關行丙○○
    以曲佑公司名義陸續辦理本案7 批磁磚進口，邱東曾告知曲
    佑公司印鑑大小章是負責人丁○○兒子楊宗寶提供的，因為
    我與邱東、楊宗寶是舊識，所以我沒有懷疑邱東的說法（詳
    93 年度他字第300號偵查卷第145、146頁），於偵查中證稱
    ：邱東給我曲佑公司大小章（詳93年度他字第300 號偵查卷
    第149 頁）、我向邱東借進口執照，於是邱東就把二個曲佑
    公司印章給我以利報關，我有出具委託書委託德宇報關行報
    關，有用邱東交付的曲佑公司印章蓋過委任書或長期委任書
    ；報關費是我繳的，我叫金顯揚拿給丙○○；曲佑公司大小
    章我交給丙○○（94年度偵字第158號偵查卷第54、55、291
    頁，94年度偵續字第46號偵查卷(二)第6 、42頁）；核與被告
    丙○○所提出金毓祥於93年7 月13日出具之委託書影本附卷
    可稽，足認被告丙○○辦理前述貨物之報關進口事項，係受
    金毓祥人委託，並提供曲佑公司大小章為依據。
  (五)按報關有關文件之內容正確與否審查，就報關業者而言，不
    管是形式審查或實質審查，均只能就書面文件文字內容審查
    ，無法就其意思表示之內容及內容之真偽作審查，因此，報
    關過程中，僅須委託人提出船公司之提單、發票、裝箱單及
    委託書等文件，經形式上之審核後，報關業者即為貨主代理
    報關，故本件被告甲○○、丙○○分別受人委託辦理報關，
    而委託人又提出提單、發票、裝箱單、委託書及曲佑公司大
    小章等報關文件，經形式上之審核後，依正常報關作業程序
    填單報關，況且，在報關實務上，有很多進口商並無進出口
    登記之資格，而以借用他家進口商之牌照實際從事進出口業
    務，即所謂借牌，是常有之事，報關業者以提單、發票、裝
    箱單、委任書，並以提單上之收貨人認定為貨主，無從知悉
    是否冒用他人公司名義，核與一般報關作業程序無異，尚難
    僅憑報關文件上有偽造之印文、偽造之之個案委任書、長期
    委任書，逕認被告等有偽造文書之犯意。
  (六)綜上所述，被告之辯解，核與證人簡曉東、金毓祥、邱東、
    陳啟文、賴政憲之證述以及一般報關作業習慣相符，在缺乏
    其他積極證據支持下，無從排除被告辯稱完全不知有冒用曲
    佑公司名義進出口貨物而偽造文書情事之可能性，則因本案
    尚有合理懷疑存在，無從達成確切有罪之心證，應認其犯罪
    不能證明，自應諭知無罪之判決。
據上論斷，應依刑事訴訟法第301 條第1 項，判決如主文。
本案經檢察官乙○○到庭執行職務。
中    華    民    國    97    年    11    月    13    日
                  刑事第四庭審判長法  官  齊  潔
                                  法  官  王慧惠
                                  法  官  周霙蘭
以上正本證明與原本無異。
如不服本判決應於收受本判決後10日內向本院提出上訴書狀，其
未敘述上訴理由者，並得於提起上訴後10日內向本院補提理由書
狀（均須按他造當事人之人數附繕本）「切勿逕送上級法院」。
中    華    民    國    97    年    11    月    13    日
                                  書記官  王月娥


司法院資訊處製作；財團法人民間司法改革基金會備份。
